【裁判字號】    89,訴,399
【裁判日期】    890829
【裁判案由】    公共危險等
【裁判全文】
臺灣板橋地方法院刑事判決                          八十九年度訴字第三九九號
    公  訴  人  臺灣板橋地方法院檢察署檢察官
    被      告  乙○○
右列被告因公共危險等案件，經檢察官提起公訴（八十八年度偵字第一五九八Ｏ號）
，本院判決如左：
    主  文
乙○○無罪。
    理  由
一、公訴意旨略以：被告乙○○係良岳營造有限公司（下稱良岳公司）之負責人，於
    民國（下同）八十八年初承攬台北縣中和市公所之「忠孝街箱涵改善工程」。乙
    ○○於承攬期間因施工所需，將中和市○○街一○一巷巷口之水道封閉，改由中
    和市○○路○段一○五巷排水，並依規定若遇驟雨及豪大雨，乙○○需將水道改
    回中和市○○街一○一巷，經由一○一巷巷口排入忠孝街主幹道，以免中和市○
    ○路○段一○五巷無法容納驟降之豪大雨而釀成水災。詎於八十八年六月十七日
    下午豪雨驟降，乙○○本應注意需立即將堵塞中和市○○街一○一巷之砂包取出
    以利排水，竟疏未注意未將砂包遷移，以致中和市○○街十九巷附近區域均釀成
    水災，致生公共危險。當日十六時四十分許，住於中和市○○街十九巷五十一號
    之蕭劉明蘭，在一樓搬移清理家具電器時，並因觸電休克，經送醫急救仍不治死
    亡，因認被告涉犯水利法第九十二條私塞水道致生公共危險罪、刑法第二百七十
    六條第二項業務過失致人於死罪等罪嫌。
二、按犯罪事實應依證據認定之，無證據不得推定其犯罪事實；又不能證明被告犯罪
    者，應諭知無罪之判決，刑事訴訟法第一百五十四條、第三百零一條第一項分別
    定有明文。又刑法上之過失，其過失行為與結果間，在客觀上有相當因果關係始
    得成立。所謂相當因果關係，係指依經驗法則，綜合行為當時所存在之一切事實
    ，為客觀之事後審查，認為在一般情形下，有此環境、有此行為之同一條件，均
    可發生同一之結果者，則該條件即為發生結果之相當條件，行為與結果即有相當
    之因果關係。反之若在一般情形下，有此同一條件存在，而依客觀之審查，認為
    不必皆發生此結果者，則該條件與結果並不相當，不過為偶然之事實而已，其行
    為與結果間即無相當因果關係，最高法院七十六年度臺上字第一九二號著有判例
    足資參照。
三、訊據被告乙○○堅詞否認有何右揭犯行，辯稱：伊並非良岳公司負責人，而係受
    雇於良岳公司之工地主任，為施工所需，暫以沙包堵住涵管口三分之二，讓水道
    改由鄰近之興南路一段一Ｏ五巷出水，並未堵塞水道，且該地區原時常淹水，六
    月十七日當天下午驟雨而淹水，並非其堆置沙包之行為所造成，蕭劉明蘭觸電亦
    非淹水之必然結果等語。公訴人認被告涉有前揭犯行，無非以告訴人己○○之指
    述、中和市公所八十八年四月二十九日八八縣工第一九八三九號函，函知被告：
    「貴公司承攬本所之『忠孝街箱涵改善工程』，因目前施工所需，暫改水道，但
    若遇驟雨及豪大雨，請貴公司務必將原水道改回一○一巷，經由一○一巷巷口排
    入忠孝街主幹道，以免造成災情。」及被害人蕭劉明蘭之死亡結果為其依據。被
    告乙○○並非良岳公司負責人乙節，為告訴人所不否認，並有公司變更登記事項
    卡、台北市政府營利事業登記證、經濟部公司執照、營造業登記證書各一紙在卷
    可稽；又被害人蕭劉明蘭係因觸電導致休克死亡，業經檢察官督同檢驗員相驗屬
    實，並製有相驗筆錄、相驗屍體證明書、驗斷書在卷可憑，均堪認定，合先敘明
    。惟被告是否涉有業務過失致人於死之犯行，應探究被告未及時將沙包清除之行
    為，是否與被害人住處淹水有因果關係；又被害人住處淹水之事實，是否與被害
    人蕭劉明蘭死亡結果有因果關係存在。經查：
  (一)被告乙○○自承：伊係現場施工之工地主任，自八十八年三月初，伊放置沙包在
    中和市○○街一○一巷巷口箱涵，改為由鄰近之興南路一段一Ｏ五巷排水等語（
    見本院八十九年五月九日訊問筆錄）；告訴人己○○指稱：六月十七日淹水，當
    時沙包堵了三層，六月十九日我去看現場時把沙包移走等語（見本院八十九年三
    月二十三日訊問筆錄）；證人即台北縣中和市公所工務課技士丁○○到庭結證稱
    ：因為中和市○○街那一帶常淹水，為了改善區域排水才發包該工程等語（見本
    院八十九年五月九日訊問筆錄）；證人即中和市忠孝里里長呂秋東到庭結證稱：
    忠孝里經常淹水，所以我們才請公所發包給良岳公司，作箱涵改善工程，被害人
    住的十九巷原本就是低漥地區，平常都有淹水，在沒有施工之前經常會淹水，平
    常大概淹到小腿那裡，六月十七日時沙包沒有移走，到六月十九日才清除沙包，
    沙包清除後下雨，十九巷完全沒有淹水，六月十七日淹水程度比平常淹水嚴重一
    倍，我所謂的嚴重是指水深的高度，我那天到十九巷看的情形是淹到我膝蓋關節
    以上一點點等語（八十九年五月三十日訊問筆錄）；告訴人聲請傳訊之證人戊○
    ○到庭結證稱：我住興南路一段住八年多了，平常下雨有時候淹水等語；證人丙
    ○○到庭結證稱：我是被害人的鄰居，被害人家住我家對面，本來淹水沒有那麼
    嚴重，沙包堵住後淹水比較嚴重等語；證人甲○○到庭結證：我在那裡住二十幾
    年了，我知道巷口在施工，施工期間沒有感覺淹水比平常嚴重等語（見本院八十
    九年六月二十二日訊問筆錄）；證人即被害人之子蕭皓臣到庭結證稱：六月十七
    日當天下午三、四點左右淹水，淹到小腿一半以上，六月十八日及十九日均無淹
    水等語（見本院八十九年六月二十二日訊問筆錄）。綜合證人之證詞，就被害人
    之住處位處低漥，在被告施工之前，下雨即容易淹水；且八十八年六月十七日及
    十八日，施工現場均有沙包堆置，沙包係於六月十九日始經清除等節，所述情節
    一致，並有八十八年六月十九日當天清除沙包時所拍攝之照片一本在偵查卷證物
    袋可稽，應堪採信。至施工期間淹水是否較平常嚴重乙節，證人所述不一，且經
    詢問中和市公所承辦人丁○○及忠孝里里長呂秋東，亦均表示並未就八十八年間
    忠孝里歷次淹水作成紀錄，可供本院參酌，有刑案電話查詢登記表二紙在卷可稽
    ，則尚難僅憑證人之證詞即認定被告施工之行為，導致被害人住處淹水情形較為
    嚴重。
  (二)次經對照該三日之雨量表後發現，八十八年六月十七日至十九日之總降水量，分
    別為六十點五公釐、九十四點五公釐、七十四點五公釐；又八月十九日總降水量
    略高於八月十七日，但其下午三至六時，降水量分別為九點五公釐、十九點五公
    釐及十公釐，而八月十八日下午同時段之降水量分別為七點五公釐、二十七點五
    公釐、二十八公釐，該二日之降水量分布，顯然較八月十七日下午同時段於一個
    小時內有高達三十點五公釐之降水量為平均，此有中央氣象局南勢角站氣候資料
    一紙在卷可稽。由六月十八日總降水量高於六月十七日，且均有沙包堆置之客觀
    因素存在，但被害人住處並未淹水乙節觀之，足認被告所辯，淹水係因六月十七
    日下午驟雨，並非其堆置沙包之行為所造成等語，應堪採信，尚難認定被告未及
    時將沙包移出之行為，與被害人住處淹水之事實有何因果關係。
  (三)按電器均有一定之使用方法及注意事項，若不依方法、程序操作使用，易生危險
    ，尤其以手觸碰潮濕浸水之電器，極有可能產生觸電之情形，此屬吾人使用電器
    之常識。本院前往現場履勘結果：被害人住處位於一樓，一樓鐵捲門內為車庫，
    車庫地面較馬路路面高七公分，而客廳部分以三層階梯墊高，與地面距離五十一
    公分，車庫內之插座在車庫之牆壁高處等情無訛，並據被告、被害人之子蕭皓臣
    分別測量明確，又被害人家庭另以延長線放在車庫地上，自牆壁高處之插座接電
    使用，八十八年六月十七日當天下午被害人進入車庫整理電器時，水淹約三十五
    公分，客廳並未淹水等情，並據蕭皓臣供述明確，復有筆錄一紙、照片三張、及
    告訴人提出之現場照片十二張在卷可憑。本件依調查結果，尚難認定被告未及時
    將沙包移出之行為，與被害人住處淹水之事實有何因果關係，已如前述，縱認被
    告未及移除沙包之行為，造成八十八年六月十七日被害人住處淹水，惟被害人住
    處將延長線插座置於車庫地上插電使用，而該車庫為一樓平面空間，離路邊水溝
    蓋高僅七公分，則於雨水飄入車庫或水淹高於七公分時，該延長線插座即處於潮
    濕或浸水之狀態乙節，堪以認定。又證人蕭皓臣到庭結證稱：我母親進去車庫整
    理時水還是淹到小腿一半以上那麼高，我站在階梯上面，我母親碰到落地燈，她
    碰到鐵的地方就是燈桿部分，燈當時是插著電，我母親碰到後就抓住燈管倒在地
    上，我去扶她，我也被電到，我就拿掃把把燈管撥開，因為撥不開我就想去把插
    頭拔掉等語（見本院八十九年六月二十二日訊問筆錄），與其警訊、偵查中所述
    情節相同，堪以採信。該接電使用延長線插座及電器既屬潮濕之狀態，以手觸碰
    之，極易產生觸電之結果，被害人為一成年人，當無不知之理。被害人於淹水三
    十五公分高積水未退之際，進入車庫整理電器用品，並因觸碰插電使用中之落地
    燈燈桿而致觸電導致休克死亡，殊難謂該死亡結果與淹水深度有何因果關係。
  (四)另水利法所規定水道，係指江、河、川、溪、運河、減河等水流經過之地域，該
    法施行細則第十六條之一定有明文。惟查：被告施作之台北縣中和市公所之「忠
    孝街箱涵改善工作」，係屬下水道工程，有卷附照片四紙、台北縣政府八十六年
    度基層建設運用統籌款審查會議記錄、八十六年度三十億基層建設計劃項目表在
    卷可稽，依前開施行細則之定義規定，並不屬水利法規定之水道範疇，即與水利
    法第九十二條之構成要件不符。況依台北縣政府八十九年六月二十九日八九北府
    工水字第二三九九三六號函表示：本縣下水道係由各鄉鎮市公所辦理所轄下水道
    之建設及管理，各鄉鎮市公所得視排水需要辦理改道，含既有下水道之封填、擴
    建等下水道相關事宜等語，又前述中和市公所八十八年四月二十九日八八縣工第
    一九八三九號函表示：因目前施工所需，暫改水道，但若遇驟雨及豪大雨，請貴
    公司務必將原水道改回一○一巷等語，顯可見被告放置沙包係經主管機關許可之
    施工作為，與水利法第九十二條處罰「私塞水道」之行為亦有不同。
  (五)綜上，本件被告乙○○縱於接獲中和市公所督促其若遇驟雨及豪大雨，應務必將
    原水道改回由中和市○○街一○一巷巷口之函文，惟未確切注意氣象報告，而未
    能於八十八年六月十七日下午下大雨前將沙包移除，惟就被害人住處地勢、六月
    十七日至十九日之總降水量及分布狀況、被害人用電習慣等情節觀之，尚難認為
    被告未移除沙包之行為，會導致被害人之死亡結果，依前揭判例要旨，兩者間既
    無因果關係，即難令被告就被害人之死亡結果負業務過失致死刑責，又被告所為
    與水利法第九十二條之處罰要件不符，已如前述，本件不能證明被告犯罪，復查
    無其他積極證據足資認定被告有何公訴人所指之犯行，爰諭知被告無罪之判決。
據上論斷，應依刑事訴訟法第三百零一條第一項，判決如主文。
本案經檢察官洪家原到庭執行職務
中      華      民      國      八十九      年     八     月   二十九   日
                                      臺灣板橋地方法院刑事第三庭
                                          審判長法  官  陳財旺
                                                法  官陳志揚
                                                法  官  蕭一弘
右正本證明與原本無異。
如不服本判決應於送達後十日內向本院提出上訴狀。
                                                書記官  王苑琦
中      華      民      國      八十九      年     八     月   三十一   日


司法院資訊處製作；財團法人民間司法改革基金會備份。
